---
title: "Projekt - Przetwarzanie i wstęp do wizualizacji danych w R"
author: "Tomasz Martyński, nr indeksu 416797"
date: "`r Sys.Date()`"
output:
  html_document:
    theme: cerulean
    toc: true
    toc_float:
      collapsed: true
  pdf_document:
    toc: true
editor_options: 
  markdown: 
    wrap: 72
---

```{r setup, include=FALSE}
knitr::opts_chunk$set(echo = TRUE, warning=FALSE, message=FALSE)
```

```{r}
library(flexdashboard)
library(dplyr)
library(tidyr)
library(readxl)
library(ggplot2)
library(plotly)
library(gt)
library(fitdistrplus)
library(microbenchmark)
```

## 1) Przygotowanie danych

Zacznijmy od wczytania odpowiednich danych zgodnie z numerem indeksu:
$416797 \rightarrow 7$ , a więc dataset nr 7.

```{r}
dane=read_excel("zestaw7_I01_2009_12.xlsx")
```

Nasz projekt opiera się na danych pomiaru wiatru z instalacji I01
zbieranych w grudniu 2009r. Podamy teraz więcej szczegółów o tej
instalacji.

## 2) Opis instalacji pomiarowej

Poniżej została zbudowana i wyświetlona ramka danych, która prezentuje
najważniejsze cechy naszej instalacji, takie jak nazwa urządzenia, kanał
(CH), wysokość zamontowania czy jednostka wielkości fizycznej, jaką ono
mierzy. Ta instalacja nie ma czujnika wilgotności (CH9), tak że
pominiemy go w poniższej wizualizacji.

```{r}
instalacja_df=data.frame(
    Kanał = c("CH1", "CH4", "CH5", "CH6", "CH7", "CH8", "CH10", "CH11", "CH12"),
    Urządzenie = c(
    "Anemometr (backup)",
    "Anemometr (backup)",
    "Anemometr",
    "Anemometr",
    "Wiatrowskaz 1",
    "Wiatrowskaz 2",
    "Czujnik ciśnienia",
    "Czujnik temperatury",
    "Logger (rejestrator danych) – napięcie"
    ),
    Jednostka=c("m/s","m/s", "m/s", "m/s", "°", "°", "hPa","°C", "V"),
    Wysokość = c(50.65, 30.10, 50.75, 30.20,
      48.10, 27.50, 8, 9, 8)
)

gt(instalacja_df) %>% 
  tab_header(title="Opis instalacji pomiarowej", subtitle = "Instalacja I01") %>% 
  tab_footnote(
    footnote = "Nie używamy tych danych, były zbierane jako backup",
    locations = cells_body(columns=Urządzenie, rows=c(1,2))
  ) %>% 
  cols_label(
    Wysokość=html("Wysokość (m)")
  )
```

Wiedząc już, z jakich urządzeń mamy dostępne dane, przystąpmy do
wstępnych analiz prędkości wiatru.

## 3) Wykres prędkości wiatru i temperatury, przymarznięcia

Zobaczmy jak zmieniała się prędkość wiatru przez cały grudzień - zgodnie
z poleceniem bierzemy dane z dwóch anemometrów, CH5 oraz CH6 - i
zestawmy to z temperaturą powietrza.

```{r}
wykres=plot_ly(mode="lines")

wykres %>% 
  add_trace(x=~dane$`Date & Time Stamp`, y=~dane$CH5Avg, name="CH5") %>% 
  add_trace(x=~dane$`Date & Time Stamp`, y=~dane$CH6Avg, name="CH6") %>% 
  add_trace(x=~dane$`Date & Time Stamp`, y=~dane$CH11Avg, name="Temperatura", line=list(color="black"))->wykres


wykres %>% layout(
  title="Wykres prędkości wiatru oraz temperatury w grudniu 2009r.",
  legend=list(title=list(text="Anemometry")),
  xaxis=list(title="Czas pomiaru"),
  yaxis=list(title="Prędkość (m/s)"),
  yaxis2=list(title="Temperatura (w °C)", overlaying="y", side="right")
  
)
```

Obserwujemy, że między 15 a 18 grudnia są wypłaszczenia prędkości w
okolicach zera. Nie brzmi to jak realna obserwacja wiatru, a bardziej
jak przymarznięcie urządzeń pomiarowych - tę hipotezę potwierdza srogi
mróz (między $-8$ a $-15^{\circ} C$). Potraktujemy te obserwacje jako
wadliwe dane, które musimy usunąć podczas preprocessingu danych.

## 4) Funkcja przygotowania danych - preprocessing

Przed startem poważnej pracy dobrze przetworzyć nasze dane, z dwóch
głównych powodów:

-   trzeba rozwiązać problem przymarznięć urządzeń pomiarowych

-   mamy mnóstwo zmiennych, których nie będziemy używać.

Napiszmy funkcję, która przeprowadzi taki preprocessing naszych danych,
dodatkowo dodając zmienną "Sektor" opisującą kierunek wiatru. Kierunki
nie powinny się znacząco róznić między obserwacjami z CH7 i CH8, więc do
tej zmiennej weźmiemy ten pierwszy, wyżej zamontowany.

Co do przymarznięć, obserwację uznamy za takowe, gdy będą spełnione trzy
warunki:

-   temperatura w danym momencie jest nie większa niż $1^{\circ} C$

-   odchylenie standardowe jest nie większe niż $0.1$

-   prędkość jest nie większa niż $0.5$ m/s.

Pozbądźmy się takich obserwacji.

```{r}
preprocessing<-function(ramka){
  ramka %>% 
    mutate(
      CH5Avg=ifelse(ramka$CH11Avg<1 & ramka$CH5SD<=0.1 & ramka$CH5Avg<=0.5, NA, ramka$CH5Avg),
  CH6Avg=ifelse(ramka$CH11Avg<1 & ramka$CH6SD<=0.1 & ramka$CH6Avg<=0.5, NA, ramka$CH6Avg),
  
  Sektor=case_when(
  CH7Avg>=337.5 | CH7Avg<22.5 ~ "N",
  CH7Avg>=22.5  & CH7Avg<67.5 ~ "NE",
  CH7Avg>=67.5  & CH7Avg<112.5 ~ "E",
  CH7Avg>=112.5 & CH7Avg<157.5 ~ "SE",
  CH7Avg>=157.5 & CH7Avg<202.5 ~ "S",
  CH7Avg>=202.5 & CH7Avg<247.5 ~ "SW",
  CH7Avg>=247.5 & CH7Avg<292.5 ~ "W",
  CH7Avg>=292.5 & CH7Avg<337.5 ~ "NW",
  TRUE ~ "brak danych"
)
  )->ramka
  
  ramka %>% 
    dplyr::select(`Date & Time Stamp`, Sektor, CH5Avg, CH6Avg, CH7Avg)->nowa_ramka
  
  return(nowa_ramka)
  }
```

Słówko komentarza co do przedostatniej linijki i użycia "dplyr ::
select" - na początku działał zwykły select, ale w którymś momencie
przestał. Prawdopodobnie któryś z innych zaimportowanych pakietów
nadpisuje funkcję select, a więc zrobiliśmy najprostszą korektę,
wywołując explicite "select z dplyra".

## 5) Czas działania funkcji przygotowania danych

Pozwoliłem sobie zmienić lekko kolejność o tyle, że naturalniej byłoby
przetestować naszą funkcję tuż po napisaniu, a nie dopiero później.
Użyjemy do tego funkcji microbenchmark z biblioteki o takiej samej
nazwie.

```{r}
pomiar=microbenchmark(preprocessing(dane), times=1000)
autoplot(pomiar)+
  ggtitle("Funkcja preprocessing - czas działania")
```

Szybki wniosek - ogólnie nie jest źle, funkcja wykonuje się na ogół w
mniej niż $30$ ms, bardzo rzadko kiedy trwa to ponad $100$ ms.

## 6) Ponowny wykres prędkości wiatru

Ponownie zróbmy wykres prędkości wiatru, jak w punkcie 3), ale na
uprzednio przygotowanych danych.

```{r}
data_cleaned=preprocessing(dane)

wykres_2=plot_ly(mode="lines")

wykres_2 %>% 
  add_trace(x=~dane$`Date & Time Stamp`, y=~data_cleaned$CH5Avg, name="CH5") %>% 
  add_trace(x=~dane$`Date & Time Stamp`, y=~data_cleaned$CH6Avg, name="CH6")->wykres_2


wykres_2 %>% layout(
  title="Wykres prędkości wiatru po przygotowaniu danych",
  legend=list(title=list(text="Anemometry")),
  xaxis=list(title="Czas pomiaru"),
  yaxis=list(title="Prędkość (m/s)")
)
```

Widzimy, że skutecznie udało nam się usunąć wadliwe dane wynikające
prawdopodobnie z przymarznięć urządzeń pomiarowych - nie mamy już
wypłaszczeń w okolicach zerowej wartości prędkości.

## 7) Profil pionowy wiatru

Zacznijmy od porcji obliczeń, które pozwolą nam przybliżyć prędkość
wiatru w zależności od wysokości, w oparciu o dane średnie.

Pierwszy model, z którego skorzystamy, opiera się na wzorze
**Hellmana-Suttona**. Do wyliczenia $w$ użyjemy wspomnianego wzoru:

$$V_5=V_6 \cdot \left(\frac{h_5}{h_6}\right)^w$$ Wyliczamy $w$ i mamy:

$$w=log_{\frac{h_5}{h_6}}\left(\frac{V_5}{V_6}\right)=\frac{ln\left(\frac{V_5}{V_6}\right)}{ln\left(\frac{h_5}{h_6}\right)}=\frac{ln(V_5)-ln(V_6)}{h_5-h_6}$$
gdzie $V_5$ - śr. prędkość anemometru CH5, $V_6$ - śr. prędkość CH6,
$h_5$ - wysokość CH5, $h_6$ - wysokość CH6. Przeliczmy.

```{r}
V_5=mean(na.omit(data_cleaned$CH5Avg))
V_6=mean(na.omit(data_cleaned$CH6Avg))
h_5=50.75
h_6=30.2

w=(log(V_5)-log(V_6))/(log(h_5)-log(h_6))
w
```

Druga próba estymacji prędkości oprze się o **prawo logarytmiczne
profilu wiatru**. Do wyliczenia $z_0$ użyjemy wzoru:

$$
V_5=V_6\cdot\frac{ln(h_5/z_0)}{ln(h_6/z_0)}
$$

Przekształcamy elementarnie tak, aby wyliczyć $z_0$. Zakładamy, że
$V_5 \neq V_6$.

$$
V_5\cdot ln(h_6/z_0)=V_6 \cdot ln(h_5/z_0)
$$

$$
\left(\frac{h_6}{z_0}\right)^{V_5}=\left(\frac{h_5}{z_0}\right)^{V_6}
$$

$$
\frac {{h_6}^{V_5}}{{h_5}^{V_6}}={z_0}^{V_5-V_6}
$$

$$
z_0=\left(\frac{h_6^{V_5}}{h_5^{V_6}}\right)^\frac{1}{V_5-V_6}
$$

```{r}
z_0=(h_6^V_5/h_5^V_6)^(1/(V_5-V_6))
z_0
```

Napiszmy teraz funkcje modelujące wspomniane wzory na prędkość
korzystające z powyższych wzorów i ze stałych.

```{r}
hell_sutt<-function(h){
  return(V_5*(h/h_5)^w)
}

prawo_log<-function(h){
  return(V_5*log(h/z_0)/log(h_5/z_0))
}
```

Zwizualizujmy te funkcje na wykresie, wraz z danymi z pomiarów (które
oczywiście będą leżeć na nich, drobne rozjazdy to kwestie zaokrągleń i
błędów numerycznych).

```{r}
wysokosci <- seq(10, 130, by = 1)

pion_prof_df <- data.frame(
  h = wysokosci,
  Hellman = hell_sutt(wysokosci),
  Prawo_Log = prawo_log(wysokosci)
)

plot_ly(pion_prof_df, x = ~h) %>%
  add_lines(y = ~Hellman, name = "Wzór Hellmana-Suttona") %>%
  add_lines(y = ~Prawo_Log, name = "Prawo logarytmiczne") %>%
  add_markers(x=c(h_5, h_6), y=c(V_5, V_6), name="Dane z pomiarów") %>% 
  layout(
    title = "Profil pionowy wiatru",
    xaxis = list(title = "Wysokość (m)"),
    yaxis = list(title = "Prędkość wiatru (m/s)")
  )
```

## 8) Róża wiatrów

Teraz zróbmy różę wiatrów, która pokaże nam, w jakich kierunkach
najczęściej wiał wiatr.

Najwyższy anemometr to CH5, a więc będziemy brać pod uwagę dane z niego.
Z powodów wspomnianych wcześniej ograniczymy się też do pomiaru kątów
wiatrowskazu CH7.

Jak widzimy, zmienna Sektor nie ma wartości NA, a więc nie musimy się
przejmować brakującymi wartościami.

```{r}
moje_kolorki=c(  "blue","purple", "red", "orange",  "yellow", "darkgreen", "black","darkblue")


sum(is.na(data_cleaned$Sektor))
wind <- data_cleaned %>%
  count(Sektor) %>%
  mutate(
    procent = n/sum(n)*100
  )

wind <- wind %>%
  mutate(
    theta = factor(
      Sektor,
      levels = c("N", "NE", "E", "SE", "S", "SW", "W", "NW")
    )
  )

plot_ly(wind,
        r=~procent,
        theta=~theta,
        type="barpolar",
        color=~theta,
        colors=moje_kolorki) %>%
  layout(
    title="Róża wiatrów dla CH5",
    polar = list(
      angularaxis = list(direction = "clockwise",rotation = 90),
      radialaxis = list(ticksuffix = "%")
    ),
    showlegend = TRUE
  )
```

Wnioski - dużo częściej rejestrowaliśmy wiatry południowe - to ważny
czynnik, który mógłby nam pomoć przy decyzji, w którą stronę postawić
kolejne wiatraki.

## 9) Histogram prędkości wiatru z CH5

Celem dwóch następnych punktów będzie przybliżenie możliwej rocznej
produkcji energii przy wykorzystaniu różnych turbin wiatrowych.

Zajmijmy się najpierw rozkładem prędkości wiatru zmierzonej za pomocą
anemometru CH5. Naszym celem będzie przybliżyć go rozkładem Weibulla.
Spójrzmy na to, jak wyglądają nasze dane.

```{r}
ggplot(data_cleaned, aes(x=CH5Avg))+
  geom_histogram(aes(y=..density..), bins=40, fill="#CC8500", color="black")+
  geom_density(color="#005800", linewidth=1.25)+
  labs(title="Histogram prędkości wiatru (CH5)",
       x="Prędkość (m/s)",
       y="Gęstość")
```

Spróbujmy dopasować do tych danych rozkład Weibulla:
$Weibull (\lambda, k)$. Mówiąc dokładniej, spróbujemy wyestymować
parametry $\lambda$ (skala) oraz $k$ (kształt).

Najpierw przygotujemy dane tak, by zostały tylko obserwacje będące
dodatnimi liczbami, a następnie znajdziemy szukane parametry.

```{r}
x=na.omit(data_cleaned$CH5Avg)
x=x[x>0]

fit_weib=fitdist(x, "weibull")
fit_weib
```

Estymowane parametry: $\lambda \approx 6.52, k \approx 2.40$.

Zobaczmy jeszcze, czy tak dobrany rozkład w miarę sensownie modeluje ten
faktyczny.

```{r}
plot(fit_weib)
```

Z wykresów widzimy, że:

-   estymator gęstości dość dobrze leży na histogramie z danych

-   punkty na Q-Q plocie oraz na P-P plocie leżą na przekątnej

-   dystrybuanta empiryczna i ta Weibullowa pokrywają się.

To wszystko oznaki, że nasz rozkład jest dobrze dopasowany.

## 10) Roczna produkcja energii - porównanie

Do naszych szacowań weźmiemy trzy następujące modele turbin:

-   Vestas V110 - moc znamionowa $2.0\,W$, stosowana głównie na farmach
    lądowych o umiarkowanych warunkach wiatrowych
-   GE Wind Energy 2.75/120 - moc znamionowa $2.75 \,W$, stosowana
    głównie na farmach lądowych o niskiej i średniej prędkości wiatru
-   Nordex N131 - moc znamionowa $3.6\,W$, stosowana głównie w obszarach
    śródlądowych, przy słabszym wietrze.

Wprowadźmy te dane i obliczmy średnią planowaną produkcję przy założeniu
rozkładu Weibulla z parametrami $\lambda=6.52, k=2.40$.

```{r}
turbiny=data.frame(
  nazwa=c("Vestas V110", "GE Renewable Energy", "Nordex N131"),
  moc_MW=c(2.0, 2.5, 3.6),
  produkcja_GWh=c(5.962, 7.474, 9.205)
)

gt(turbiny) %>% 
  tab_header(title="Szacowana roczna produkcja energii", subtitle="Porównanie różnych turbin") %>%
  tab_source_note(source_note="Źródło obliczeń: The Swiss Wind Power Data Website") %>% 
  cols_label(
    nazwa=html("Nazwa turbiny"),
    moc_MW=html("Moc (MW)"),
    produkcja_GWh=html("Produkcja (GWh/rok)")
  )
```

Jak widzimy, największa produkcja energii jest przewidywana dla turbiny
Nordex N131, co może wynikać z tego, że ma niższą prędkość znamionową i
jest przystosowana do pracy przy niższych prędkościach wiatru.
Otrzymaliśmy też przewidywaną wartość produkcji rocznej, co wydatnie
pomogłoby oszacować opłacaność inwestycji kupna, montażu i utrzymania
wiatraka.

## 11) Histogramy i boxploty w zależności od kierunku wiatru, wnioski

Spróbujmy jeszcze trochę "pogrzebać" przy rozkładzie kierunku wiatru
(zmienna Sektor). Do wizualizacji weźmiemy dane z najwyższego anemometru
(CH5). Zacznijmy od wygenerowania boxplotów prędkości od sektora.

```{r}
ggplot(
  data_cleaned %>% filter(!is.na(CH5Avg)),
  aes(x=Sektor, y=CH5Avg)
) +
  geom_boxplot(fill="#CC8500", color="black") +
  labs(
    title = "Rozkład prędkości wiatru w zależności od kierunku",
    x = "Sektor",
    y = "Prędkość wiatru (m/s)"
  )
```

Spójrzmy jeszcze teraz na histogramy w każdym z sektorów kierunku
wiatru.

```{r}
hist_sektor <- function(df, sektor) {
  df %>%
    filter(Sektor == sektor, !is.na(CH5Avg)) %>%
    ggplot(aes(x = CH5Avg)) +
    geom_histogram(bins = 30, fill = "#CC8500", color = "black") +
    labs(
      title = paste("Histogram prędkości wiatru: kierunek", sektor),
      x = "Prędkość wiatru (m/s)",
      y = "Liczba obserwacji"
    )
}


sektory=c("N", "NE", "E", "SE", "S", "SW", "W", "NW")

lapply(sektory, function(x) {hist_sektor(data_cleaned, x)})
```

Na podstawie powyższych wykresów możemy wyciągnąć wnioski dotyczące
rozkładu wiatru. Widzimy, że wiatry północne i zachodnie mają średnio
częściej większą prędkość niż wschodnie i południowe, i mając na uwadze
również rozkład częstości wiania w każdym kierunku z 8), można ocenić,
że najlepszą kombinację częstości i szybkość wiatru mamy w kierunku SW
(południowy zachód).

Czy to znaczy, że w tę stronę należałoby postawić wiatrak?
Niekoniecznie, bo być może częstość wiania będzie dla nas dużo
ważniejsza niż prędkość - to zależy m.in. od prędkości znamionowej
turbiny, której użyjemy.

## 12) Średnie dzienne prędkości wiatru

Na koniec obliczymy średnią prędkość wiatru zarejestrowaną przez każdy z
anemometrów dla każdego dnia grudnia.

Należy pamiętać, że nasz zbiór danych ma duże braki pomiarów w
niektórych dniach i średnia jest wówczas liczona na podstawie znacznie
mniejszej liczby danych.

```{r}
sr_dzienne=data_cleaned%>%
  mutate(dzień = as.Date(`Date & Time Stamp`))%>%
  group_by(dzień)%>%
  summarise(
    CH5_srednie=round(mean(CH5Avg, na.rm=TRUE),3),
    CH6_srednie=round(mean(CH6Avg, na.rm=TRUE),3)
  ) %>% 
  ungroup()

gt(sr_dzienne) %>% 
  tab_header(title="Średnie dzienne pomiarów z obu anemometrów", subtitle="Dane z grudnia 2009r.") %>% 
  cols_label(
    dzień=html("Data"),
    CH5_srednie=html("CH5"),
    CH6_srednie=html("CH6")
  )
```

## 13) Animowany wykres średnich prędkości

Na sam koniec zobaczmy jeszcze animowany wykres wykorzysujący dane
średnich prędkości rejestrowanych każdego dnia przez anemometry, które
usystematyzowaliśmy w poprzednim punkcie.

```{r}
srednie_long <- sr_dzienne %>%
  pivot_longer(
    cols = c(CH5_srednie, CH6_srednie),
    names_to = "Anemometr",
    values_to = "Srednia_predkosc"
  ) %>% 
  mutate(Dzień=as.character(dzień)) %>% 
  mutate(Anemometr=factor(Anemometr,
    levels = c("CH5_srednie", "CH6_srednie"),
    labels = c("CH5", "CH6")
    )
  )

plot_ly(srednie_long, x = ~Anemometr, y = ~Srednia_predkosc, color = ~Anemometr, frame = ~Dzień, type = "bar") %>%
  layout(
    title = "Średnie dzienne prędkości wiatru",
    xaxis = list(title = "Anemometr"),
    yaxis = list(title = "Średnia prędkość (m/s)")
  ) %>%
  animation_opts(frame = 1000)
```

Reasumując, nasz projekt przedstawia dane dotyczące pomiaru wiatru w
grudniu 2009r. i analizuje je pod względem rozkładu prędkości, kierunku
i potencjalnej wyprodukowanej energii. Pozwala on wyciągnąć informacje,
które mogłyby służyć jako wstępna analiza tego, czy opłaca się
zainwestować w kolejne turbiny wiatrowe w tej okolicy i w jaką stronę je
ustawić.

Cała nasza analiza opierała się o narzędzia do przetwarzania i
wizualizacji danych w R, które poznaliśmy na tym przedmiocie.
